臺灣板橋地方法院刑事判決　　　　　　　99年度訴字第3538號
公　訴　人　臺灣板橋地方法院檢察署檢察官
被　　　告　潘仁偉
選任辯護人　法律扶助基金會　陳憶娟律師
上列被告因強盜案件，經檢察官提起公訴（99年度偵緝字第3058
號），本院判決如下：
    主  文
潘仁偉意圖為自己不法之所有，而搶奪他人之動產，處有期徒刑
壹年肆月。
    事  實
一、潘仁偉於民國99年7 月9 日上午某時許，在臺北縣三重巿（
    現改制為新北巿三重區）某處巧遇王帝文（所涉竊盜、強盜
    等罪嫌，由本院另以99年度訴字第2614號一案審理），其2
    人因缺錢花用，乃謀議騎乘機車沿途尋找目標下手行竊，遂
    由王帝文騎乘其先前自行竊得之車牌號碼L3V-780 號普通重
    型機車搭載潘仁偉，沿途尋找行竊目標，嗣於同日上午11時
    40分許，行經臺北縣蘆洲巿（現改制為新北巿蘆洲區○○○
    路370 號前時，王帝文騎乘之上開普通重型機車竟碰撞至由
    高秋瑛所騎乘、沿同路段同向行駛之車牌號碼DBF-042 號輕
    型機車，致高秋瑛人車倒地，因而受有四肢挫傷、骨頭移位
    等傷害，詎潘仁偉見高秋瑛倒地不起，竟意圖為自己不法之
    所有，單獨基於搶奪之犯意，乘高秋瑛不及防備之際，牽起
    高秋瑛原騎乘之上開輕型機車後騎乘離開現場，以此方式搶
    奪該輛輕型機車，而王帝文則另自行取走高秋瑛所有而掉落
    在地之紫色手提包1 只（內有黑色皮夾1 個、新臺幣11,200
    元、NOKIA 牌行動電話1 支、NIKON 牌數位相機1 臺、高秋
    瑛之印章1 枚、家樂福禮卷新臺幣2,000 元、臺灣銀行提款
    卡、板信商業銀行提款卡、荷蘭商業銀行信用卡、兆豐商業
    銀行信用卡、遠東商業銀行信用卡、中國信託商業銀行信用
    卡、高秋瑛之國民身分證、機車駕駛執照、全民健康保險卡
    、李宛妮之全民健康保險卡、車牌號碼0687-YN 號車輛之行
    車執照、車牌號碼DBF-042 號車輛之行車執照各1 張、機車
    鑰匙1 支、車庫搖控器1 個、住處大門鑰匙1 支、工廠鑰匙
    3 支等物），並騎乘車牌號碼L3V-780 號普通重型機車逃離
    現場。嗣經警據報調閱案發現場附近之監視錄影畫面，循線
    於99年7 月12日下午2 時30分許，在臺北縣三重巿富陽街10
    5 號前查獲王帝文，經王帝文供出其騎乘機車搭載之人為潘
    仁偉，始得悉上情。
二、案經臺灣板橋地方法院檢察署檢察官簽分偵辦並提起公訴。
    理  由
一、按被告以外之人於審判外之言詞或書面陳述，除法律有規定
    者外，不得作為證據；被告以外之人於審判外向法官所為之
    陳述，得為證據；被告以外之人於偵查中向檢察官所為之陳
    述，除顯有不可信之情況者外，得為證據；被告以外之人於
    審判外之陳述，雖不符刑事訴訟法第159 條之1 至第159 條
    之4 之規定，而經當事人於審判程序同意作為證據，法院審
    酌該言詞陳述或書面陳述作成時之情況，認為適當者，亦得
    為證據，刑事訴訟法第159 條第1 項、第159 條之1 、第15
    9 條之5 第1 項分別定有明文。查本案以下所引各項證據，
    均經檢察官及被告潘仁偉、辯護人於審判程序中同意作為證
    據（見本院100 年1 月18日準備程序筆錄第3 頁、100 年2
    月24日審判筆錄第2 頁），且被害人高秋瑛、共犯王帝文於
    偵查中及本院99年度訴字第2614號強盜等案件審理時之證述
    ，分別係經檢察官、審判長告知具結義務及偽證處罰後具結
    所為，則本院審酌該等證據核無違法取證或證明力顯然過低
    之情事，依各該陳述作成時之狀況，並無不適當或顯不可信
    之情形，自均得為證據，合先敘明。
二、訊據被告固坦承其原與王帝文謀議騎乘機車沿途尋找目標下
    手行竊，並於前述時地搭乘王帝文所騎乘之車牌號碼L3V-78
    0 號普通重型機車，與被害人高秋瑛所騎乘之車牌號碼DBF-
    042 號輕型機車發生碰撞，致被害人高秋瑛人車倒地受傷，
    其見狀即牽起被害人高秋瑛所有之上開機車後騎乘離開現場
    等情不諱，惟矢口否認有何搶奪犯行，辯稱：伊因為一時緊
    張，被害人又倒在地上哀號、沒有動，伊怕渠會有什麼狀況
    ，所以就把被害人之機車騎走云云，辯護人亦辯稱：被告以
    被害人之機車作為交通工具離開現場後，隨即將該機車棄置
    在臺北縣三重巿重陽路與力行路口，其就該機車並無不法所
    有之意圖云云。經查：
  (一)被告於99年7 月9 日上午某時許，在臺北縣三重巿某處巧遇
    王帝文，其2 人因缺錢花用，乃謀議騎乘機車沿途尋找目標
    下手行竊，遂由王帝文騎乘其先前自行竊得之車牌號碼L3V-
    780 號普通重型機車搭載被告，沿途尋找行竊目標，嗣於同
    日上午11時40分許，行經臺北縣蘆洲巿集賢路370 號前時，
    王帝文騎乘之上開普通重型機車碰撞至由被害人高秋瑛所騎
    乘、沿同路段同向行駛之車牌號碼DBF-042 號輕型機車，致
    被害人高秋瑛人車倒地，因而受有四肢挫傷、骨頭移位等傷
    害，被告見狀即牽起被害人高秋瑛原騎乘之上開輕型機車後
    騎乘離開現場，而王帝文亦取走被害人高秋瑛所有而掉落在
    地之紫色手提包1 只（內有黑色皮夾1 個、新臺幣11,200元
    、NOKIA 牌行動電話1 支、NIKON 牌數位相機1 臺、被害人
    高秋瑛之印章1 枚、家樂福禮卷新臺幣2,000 元、臺灣銀行
    提款卡、板信商業銀行提款卡、荷蘭商業銀行信用卡、兆豐
    商業銀行信用卡、遠東商業銀行信用卡、中國信託商業銀行
    信用卡、被害人高秋瑛之國民身分證、機車駕駛執照、全民
    健康保險卡、李宛妮之全民健康保險卡、車牌號碼0687-YN
    號車輛之行車執照、車牌號碼DBF-042 號車輛之行車執照各
    1 張、機車鑰匙1 支、車庫搖控器1 個、住處大門鑰匙1支
    、工廠鑰匙3 支等物），並即騎乘車牌號碼L3V-780 號普通
    重型機車離開現場，嗣為警於99年7 月12日下午2 時30分許
    , 在臺北縣三重巿富福街105 號前查獲王帝文，並起出其取
    走被害人高秋瑛所有之機車鑰匙1 支、車庫遙控器1 個、住
    處大門鑰匙1 支、工廠鑰匙3 支，王帝文並帶同警方前往臺
    北縣三重巿三民街59號後方之防火巷內，起出渠取走之紫色
    手提包1 只、NOKIA 牌行動電話1 支、NIKON 牌數位相機1
    臺、被害人高秋瑛之印章1 枚、臺灣銀行提款卡、板信商業
    銀行提款卡、荷蘭商業銀行信用卡、兆豐商業銀行信用卡、
    遠東商業銀行信用卡、中國信託商業銀行信用卡、被害人高
    秋瑛之國民身分證、機車駕駛執照、全民健康保險卡、李宛
    妮之全民健康保險卡、車牌號碼0687-YN 號車輛之行車執照
    、車牌號碼DBF-042 號車輛之行車執照各1 張等物之事實，
    為被告所不否認（見本院100 年1 月18日準備程序筆錄第3
    至4 頁），且經共犯王帝文於警詢、偵查中及本院審理時供
    述屬實（見臺灣板橋地方法院檢察署99年度偵字第19593 號
    偵查卷第7 至10頁、第141 至142 頁、本院100 年2 月24日
    審判筆錄第3 至15頁），復據被害人高秋瑛於警詢、偵查中
    及本院99年度訴字第2614號強盜等案件審理時及證人曾農貴
    於警詢時證述明確（見同上偵查卷第13至20頁、第100 至10
    1 頁、本院卷附該案之99年9 月30日審判筆錄第3 至11頁）
    ，並有臺北縣政府警察局蘆洲分局搜索扣押筆錄暨扣押物品
    目錄表、扣押筆錄暨扣押物品目錄表各1 份、贓物認領保管
    單3 紙附卷可稽（見同上偵查卷第25至28頁、第31至34頁、
    第38至40頁），堪可認定。
  (二)按刑法第325 條第1 項所稱之「搶奪」，係指乘人不備或不
    及抗拒而公然攫取他人支配範圍以內之物，移轉於自己實力
    支配下之行為而言。例如於公共場所，公然奪取他人頸上項
    鍊，或趁婦女不備之際，自身後攫取其皮包等皆屬之。惟搶
    奪行為雖係施用不法腕力，自財物所持人支配範圍內移轉於
    自己之所持，然並不以直接對被害人之身體施加不法腕力，
    或與被害人互相拉扯為必要。茍其出手攫奪財物之情形已達
    共見共聞或不畏見聞之狀況，而不掩形聲，急遽攫取者，仍
    不失為搶奪（最高法院91年度臺上字第6753號判決意旨參照
    ）。被害人高秋瑛固遭王帝文騎乘機車撞及以致人車倒地，
    惟其倒地後，其原騎乘之輕型機車仍在現場而屬其實力得以
    支配之範圍內，被告卻趁被害人高秋瑛倒地受傷以致一時不
    及防護財物之機會，公然牽起上開輕型機車後發動騎乘離開
    現場，自係以不法腕力猝然掠奪被害人高秋瑛之財物，即屬
    刑法上所謂之「搶奪」行為。又被告自承其嗣將被害人高秋
    瑛所有之輕型機車棄置於臺北縣三重巿重新路與力行路口附
    近等情明確（見本院100 年2 月24日審判筆錄第15頁），則
    其將被害人高秋瑛所有之輕型機車騎走使用後，非但未予返
    還，甚至隨地棄置，其主觀上當有將他人所有之物視為自己
    之物而以所有權人自居之意思，自具有為自己不法所有之意
    圖，至為灼然。是被告辯稱其僅因一時緊張，始將機車騎走
    云云，以及辯護人辯稱：被告並無不法所有之意圖云云，均
    屬卸責之詞，不足為信。
  (三)綜上所述，本案事證明確，被告搶奪犯行堪以認定，應予依
    法論罪科刑。
三、論罪科刑部分
  (一)核被告所為，係犯刑法第325 條第1 項之搶奪罪。至公訴意
    旨雖認被告與王帝文係共同基於強盜之犯意聯絡，由王帝文
    騎乘機車自後方猛力衝撞被害人高秋瑛所騎乘機車之強暴手
    段，致使被害人高秋瑛人車倒地而陷於不能抗拒，分別騎走
    被害人高秋瑛所有之輕型機車及拿走渠掉落在地之紫色手提
    包等物，因認被告涉犯刑法第328 條第1 項之強盜罪嫌等語
    。惟被告堅詞否認有何強盜犯行，並辯稱：伊原先是要預謀
    竊取人家鑰匙沒有拔之機車內財物，但因為王帝文違規左轉
    時不小心撞到被害人，伊一時緊張，被害人又倒在地上哀號
    、沒有動，伊怕被害人會有什麼狀況，所有就把被害人之機
    車騎走，當時王帝文還在現場，伊幾乎沒有理王帝文，是伊
    先離開現場的，伊後來才看到王帝文之機車從伊旁邊經過等
    語。經查：
    1.共犯王帝文於警詢及偵查中迭供稱：伊原本與被告要到菜
      巿場人多之地方，搜尋是否有人忘記將機車鑰匙拔走，再
      趁機竊取置物箱內之財物，尋找過程中，因為精神不佳不
      慎撞倒被害人，一開始伊有問渠要不要緊，並叫被告將被
      害人之機車牽到旁邊停放，沒想到被告竟然發動引擎將機
      車騎走，伊很慌張，心想趕快離開現場，忽然看到被害人
      之皮包散落地面，一時心生歹念，將被害人之皮包取走逃
      逸等語（見同上偵查卷第8 頁、第85頁、第90至92頁、第
      135 至136 頁、第141 至142 頁），復於本院審理時具結
      證述稱：伊跟被告說要去傳統巿場，看有沒有人包包放在
      機車上忘了拿，就把它拿走，並說好有錢的話就平分，伊
      與被告從三重晃到蘆洲去，本來打算要迴轉，從慢車道切
      到快車道時擦撞到被害人之機車，擦撞之後伊也慌了，就
      叫被告趕快把被害人之機車牽到旁邊去，伊轉頭問被害人
      之情況，就聽到被害人之機車有發動之聲音，伊問被告為
      什麼要發動機車，但是被告騎車就跑了，伊也慌了，那時
      候身上都沒有錢，伊看到手提包就順便拿走了等語（見本
      院100 年2 月24日審判筆錄第4 至10頁），均陳稱其原與
      被告謀議共乘機車沿途尋找目標下手行竊，嗣不慎與被害
      人高秋瑛騎乘之機車發生擦撞，豈料，被告即逕將被害人
      高秋瑛之機車騎走，其見狀亦拿取被害人高秋瑛掉落在地
      之手提包後離開現場等情明確，核與被告所辯上情相符。
    2.又被害人高秋瑛於本院99年度訴字第2614號強盜等案件審
      理時證稱：伊當天係去戶政事務所遷移戶口，並沒有去郵
      局、銀行領錢或去金飾店買貴重物品，身上也沒有攜帶名
      牌包或戴著金項鍊、金戒指，伊攜帶之手提包原本放在機
      車座椅下之置物箱裡面等語（見本院卷附該案之99年9 月
      30日審判筆錄第4 頁、第8 至9 頁），依被害人高秋瑛所
      述上情，其行跡及衣著外觀並無露有足以使人相信其身上
      帶有值錢財物之徵象，則被告與王帝文倘若未能確定被害
      人高秋瑛身有財物，何需冒然以「假車禍、真強盜」之方
      式騎乘機車衝撞被害人高秋瑛？又被告、王帝文共乘之機
      車與被害人高秋瑛騎乘之機車發生碰撞之地點係於臺北縣
      蘆洲巿集賢路上，當時人車往來頻繁，此節亦據被害人高
      秋瑛於偵查中證述明確（見同上偵查卷第100 頁），則被
      告與王帝文倘若有意製造假車禍並藉此強盜他人財物，何
      以會選擇一人車眾多之地點，而徒增其等可能於強盜財物
      後無法順利逃離現場之風險？顯與常情有悖。故被告辯稱
      其並未事先與王帝文謀議以騎乘機車衝撞之方式強盜被害
      人高秋瑛之財物等語，要非不足採信。
    3.再者，被告與王帝文共乘之機車與被害人高秋瑛騎乘之機
      車發生碰撞後，被告即先騎乘被害人高秋瑛之機車逃離現
      場，王帝文隨後才自行騎乘機車離開，已如前述，則被告
      非必然知悉王帝文在其騎乘機車離去之後，曾拿取被害人
      高秋瑛掉落在地之手提包等財物。再參以共犯王帝文於警
      詢、偵查中及本院審理時迭陳稱：伊與被告各自騎乘機車
      離開，迄至伊為警查獲為止，伊都聯繫不到被告，電話打
      不通，也找不到人，所有財物都在伊這裡，被告未分到一
      毛錢等語（見同上偵查卷第10頁、第91頁、第142 頁、本
      院100 年2 月24日審判筆錄第11至12頁），則倘若被告與
      王帝文確曾謀議以騎乘機車衝擊之方式強盜被害人高秋瑛
      之財物，何以被告事後未與王帝文會合朋分財物？亦與一
      般常情不符，益徵被告辯稱其未事先與王帝文謀議強盜他
      人財物一節，並非全然無稽。抑且，共犯王帝文於本院審
      理時證稱：騎車之路線都是伊自己決定的，伊與被害人高
      秋瑛發生車禍前，並沒有跟被告說伊打算要迴轉等語（見
      本院100 年2 月24日審判筆錄第11頁），則被告單純搭乘
      王帝文騎乘之機車，亦未經王帝文告知渠騎車欲行駛之路
      線及駕駛動態，衡情，當無法事先預料王帝文騎乘機車撞
      及被害人高秋瑛倒地一節，亦難認其早有預謀利用被害人
      高秋瑛倒地之機會而騎走渠所有之機車，是被告辯稱其係
      見被害人高秋瑛倒地後，始起意騎乘渠所有之機車離開現
      場等語，自堪採信。
    4.至被害人高秋瑛於偵查中及本院99年度訴字第2614號強盜
      等案件審理時雖指稱：被告與王帝文共乘之機車係沒有徵
      兆地突然以甩車之方式、很用力地衝擊伊，渠等是用車身
      撞，感覺目的就是要讓伊跌倒，因為當時伊右邊還有1 臺
      機車，明明就沒有位置了，還衝過來撞伊，伊是事後回想
      認為渠等是故意撞伊的，因為伊在現場等很久，渠等都沒
      有來問伊發生什麼事情，一般常理的話，撞到人，應該會
      來問伊有沒有受傷、要不要送醫院等語（見同上偵查卷第
      100 至101 頁、本院卷附該案之99年9 月30日審判筆錄第
      5 頁），則其係以自身感受遭衝撞之感覺以及肇事者未前
      來詢問傷勢等節，推論被告與王帝文係故意騎乘機車朝其
      衝撞，或屬其個人臆測之詞，尚無法據此認定被告自始即
      有強盜被害人高秋瑛財物之意圖。
    5.再觀諸卷附警方調取案發現場附近之監視錄影系統監錄影
      像翻拍照片（見同上偵查卷第41至55頁），固有監錄到被
      告及王帝文分騎車牌號碼車牌號碼DBF-042 號輕型機車及
      車牌號碼L3V-780 號普通重型機車一前一後行經同一地點
      ，以及王帝文回頭查看後方、疑似觀察機車後照鏡等情節
      ，然共犯王帝文於偵查中陳稱：當時伊騎車追上被告，跟
      被告說伊騎車載渠比較快，但被告沒有理伊，機車一直騎
      ，後來騎到三重大同北路附近，再騎到蘆洲附近時，伊就
      找不到被告等語（見同上偵查卷第142 頁），被告亦於本
      院訊問時供稱：伊先騎車離開現場，後來才看到王帝文之
      機車從伊旁邊經過等語（見本院100 年1 月18日準備程序
      筆錄第2 頁），則被告與王帝文一前一後分騎機車離開肇
      事現場後，即各自騎乘機車欲儘速逃離，並未商議逃脫路
      線，實難逕以上開監視錄影畫面所監錄到被告與王帝文偶
      然且恰巧行經同一地點以及行進中之各種舉措等客觀事實
      ，推論其2 人主觀上有相互跟隨、一起逃跑之情事，自無
      法據為不利於被告之認定。
    6.綜上所述諸情，本案既無法證明被告事先即與王帝文謀議
      以製造假車禍之方式強盜被害人高秋瑛之財物，則其利用
      被害人高秋瑛遭王帝文騎車撞及倒地受傷而不及防備之機
      會，驟將被害人高秋瑛所有之機車騎走，應僅屬公然施加
      不法腕力掠奪他人財物之搶奪行為，要難以強盜罪相繩。
      又王帝文拿取被害人高秋瑛掉落在地之手提包等財物一舉
      ，亦係在被告騎車離開事故現場之後所為，無法證明被告
      明知此事且就此部分與王帝文有犯意之聯絡與行為之分擔
      可言，自難遽謂被告就王帝走拿取上開手提包等財物部分
      ，應與王帝文共同擔負強盜罪責。是公訴意旨認被告係涉
      犯刑法第328 條第1 項之強盜罪嫌，尚有未恰，然其基本
      事實同一，爰依刑事訴訟法第300 條規定，就上開事實變
      更起訴法條為刑法第325 條第1 項之搶奪罪。
  (二)又被告與王帝文共同之機車與被害人高秋瑛騎乘之機車發生
    碰撞後，被告旋即騎乘被害人高秋瑛所有之機車離開，此為
    被告單獨起意行搶，亦非王帝文所得預料，業如前述，是就
    被告搶奪被害人高秋瑛所有機車之犯行部分，自無與王帝文
    論以共同正犯之餘地，併予敘明。
  (三)爰審酌被告與王帝文共乘機車與被害人高秋瑛發生碰撞，致
    被害人高秋瑛倒地受傷，竟不即刻施以救護，反而公然將被
    害人高秋瑛所有之機車牽起後騎乘離開現場，甚至迄今均未
    尋獲該輛機車，除造成被害人高秋瑛之財物損失外，更嚴重
    危害社會治安，兼衡其犯罪動機、目的、手段、所搶財物之
    價值以及犯罪後之態度等一切情狀，量處如主文所示之刑，
    以資懲儆。
據上論斷，應依刑事訴訟法第299 條第1 項前段、第300 條，刑
法第325 條第1 項，判決如主文。
本案經檢察官吳孟竹到庭執行職務。
中    華    民    國   100    年    3     月    10    日
                  刑事第六庭審判長法  官  戴嘉清
                                  法  官  林晏鵬
                                  法  官  王瑜玲
以上正本證明與原本無異
如不服本判決應於送達後10日內向本院提出上訴狀
                                  書記官  林君縈
中    華    民    國   100    年    3     月    10    日
附錄本案論罪科刑法條全文：
中華民國刑法第325條
（普通搶奪罪）
意圖為自己或第三人不法之所有，而搶奪他人之動產者，處6 月
以上5 年以下有期徒刑。
因而致人於死者，處無期徒刑或7 年以上有期徒刑，致重傷者，
處3 年以上10年以下有期徒刑。
第1 項之未遂犯罰之。